臺灣高等法院臺南分院民事判決　94年度上易字第161號
　　上　訴　人　林永隆即大盈成工程行
　　被 上 訴人　交通部公路總局第五區養護工程處
　　法定代理人　甲○○
　　訴訟代理人　蔡碧仲　律師
　　訴訟代理人　陳怡禎　律師
上列當事人間請求給付報酬等事件，上訴人對於中華民國九十四
年七月二十五日臺灣嘉義地方法院第一審判決（九十三年度訴字
第一０九號）提起上訴，經本院於九十四年十一月十五日言詞辯
論終結後，判決如下：
      主      文
上訴駁回。
第二審訴訟費用由上訴人負擔。
      事實及理由
一、上訴人主張：兩造於民國九十二年五月二十三日簽訂勞務契
    約，約定由伊負責被上訴人所轄水上工務段一六八線、一五
    九線、一六三線公路之邊溝清理工程，契約金額為新台幣（
    下同）八十四萬元，工程限於九十二年十二月十五日內完工
    ，期限內應進行邊溝清理工作三次，伊並應於接獲被上訴人
    通知後五日內正式開工（下稱一六八線契約）；另於同年七
    月七日簽訂勞務契約，約定由伊負責被上訴人所轄水上工務
    段一四五線、一四五甲線、一五三線、一五五線、一六０線
    公路之邊溝清理工程，契約金額為八十八萬九千元，工程限
    於九十二年十二月十五日內完工，期限內應進行邊溝清理工
    作三次，伊並應於接獲被上訴人通知後五日內正式開工（下
    稱一四五線契約）。上開一六八線契約及一四五線契約，上
    訴人均僅接獲被上訴人二次通知清理邊溝工作，並均已完工
    ，尚餘一六八線契約之第三次邊溝清理工程報酬二十八萬四
    千一百四十四元，一四五線契約之第三次邊溝清理工程報酬
    二十八萬八千七百十一元，合計共五十七萬二千八百五十五
    元尚未履約。因被上訴人遲不通知伊進行第三次邊溝清理，
    且上開契約期限於九十二年十二月十五日屆期，伊乃將進行
    第三次工程之施工人員、機具與車輛之準備就緒事情，於九
    十二年十二月五日通知被上訴人，詎被上訴人拒不指示第三
    次邊溝清理位置，顯係受領遲延，伊無補服勞務義務，仍得
    請求報酬；為此，本於民法第四百八十七條之受僱人給付報
    酬請求權，於原審求為命被上訴人應給付五十七萬二千八百
    五十五元，暨自原審起訴狀繕本送達翌日起按年息百分之五
    計算利息之判決，並願供擔保請准宣告假執行。原審法院為
    其敗訴判決後，案經上訴人提起上訴到院，並聲明：被上訴
    人應給付上訴人五十七萬二千八百五十五元，並自原審起訴
    狀繕本送達翌日起按年息百分之五計算之利息等語。
二、被上訴人則以：兩造所訂立一六八線契約，及一四五線契約
    之性質為承攬契約，並非僱傭契約，上訴人依民法第四百八
    十七條請求，要嫌無據；且被上訴人並未通知上訴人進行第
    三次邊溝清理工程，上訴人主張其已雇工等事實，與經驗法
    則不合，不足採信，又上訴人自承尚未給付其所安排施作第
    三次邊溝清理工程人員之薪資，自未受有損害；況上揭契約
    既明定須由被上訴人為通知時，上訴人才有清理邊溝之義務
    ，契約雖另定有「計施工三次，於九十二年十二月十五日完
    工」等語，僅係締約時之預估，本件被上訴人既未通知進行
    第三次邊溝清理，上訴人根本無從給付，不生被上訴人受領
    遲延問題等情詞，資為抗辯；於本審則聲明：上訴駁回。
三、兩造不爭執之事實：
（一）兩造於九十二年五月二十三日簽立工程契約，約定由上訴
      人負責被上訴人所轄水上工務段一六八線、一五九線、一
      六三線公路之邊溝清理工程，金額為八十四萬元；另於同
      年七月七日簽立契約，約定由上訴人負責被上訴人所轄水
      上工務段一四五線、一四五甲線、一五三線、一五五線、
      一六０線公路之邊溝清理工程，金額為八十八萬九千元；
      上開二份契約均約定上訴人應於接獲被上訴人通知後五日
      內正式開工，工程限於九十二年十二月十五日內完工，期
      限內應各自進行三次邊溝清理工程。
（二）被上訴人就上開二份工程契約，均各僅通知上訴人施作二
      次邊溝清理工程，並已依約給付共一百十五萬六千一百四
      十五元。與契約原定金額差距，其中一四五線契約為二十
      八萬八千七百十一元，一六八線契約為二十八萬四千一百
      四十四元，合計共五十七萬二千八百五十五元。
（三）上訴人於九十二年十二月五日發函通知被上訴人，陳明施
      工人員、機具與車輛已就緒，準備執行第三次邊溝清理工
      程，請被上訴人指示施工位置，惟被上訴人迄未通知上訴
      人進行第三次邊溝清理。
（四）上開事實，除據上訴人於原審提出而為被上訴人所不爭之
      系爭一六八線工程契約、一四五線工程契約、補充條款、
      第一、二次邊溝清理通知單、大盈成工程行通知函、工程
      驗收報告表、詳細價目表補充條款、中文公開招標公告資
      料、照片、工作數量計算表等件附卷（原審卷十一頁至三
      四頁、七二頁至七四頁、七七頁至九七頁）可參外，且為
      兩造所不爭，均堪信實。
四、上訴人另主張：系爭二份工程契約均係僱傭契約性質，被上
    訴人應予上訴人三次清理邊溝勞務工作，上訴人已將準備給
    付之事情通知被上訴人，被上訴人不為指示，應負受領遲延
    責任等語，則為被上訴人否認，並以上情置辯，是系爭工程
    契約性質為何？被上訴人是否有受領遲延？上訴人得否請求
    工程餘款？厥為本件訴訟首要審究爭點。
五、按稱僱傭者，謂當事人約定，一方於一定或不定之期限內為
    他方服勞務，他方給付報酬之契約。稱承攬者，謂當事人約
    定，一方為他方完成一定之工作，他方俟工作完成，給付報
    酬之契約，民法第四百八十二條、第四百九十條第一項分別
    定有明文。是僱傭與承攬雖同屬於供給勞務之契約，惟前者
    係以供給勞務本身為目的，即除供給勞務外，並無其他目的
    ；後者則係以發生結果（工作之完成）為目的，供給勞務不
    過為其手段而已，此為二者區別之所在（最高法院八十八年
    度台上字第六二八號判決要旨參照）；查：
（一）系爭二分工程契約除於契約抬頭即開宗明義載明：「交通
      部公路總局第五區養護工程處（按即被上訴人）為將左列
      工程交由大盈成工程行（按即上訴人）承攬，經雙方同意
      訂立契約如左」字樣乙情，此有卷附兩造不爭之系爭二份
      工程契約（原審卷十一頁反面、十六頁反面）可參。
（二）再系爭工程範圍為：如詳細價目表及設計圖（系爭工程契
      約第三條）；契約金額如有增減，按照實際驗收數量結算
      （第六條）；付款辦法：開工後每月五日及二十日各估驗
      一次，以每月五日估驗計價至上月應完成數量，每月二十
      日估驗計價至該月十五日完成數量。．．．經本局主辦工
      程單位核符簽認後，按已完成數量計價付款百分之九十五
      ，其餘百分之五保貿至全部工程完工（第八條第一款）；
      竣工驗收：工程全部完竣，經甲方（按即被上訴人）派員
      初驗合格後，再報請上級機關複驗合格後，始完成正式驗
      收。甲方驗收時，如發現工程與規定不符之處，其可整修
      改善部分限期整修改善，無法整修改善部分，．．．得於
      必要時減價收受（第十二條第一款）；雙方終止權：甲方
      （按即被上訴人）認為工程有終止之必要時，得終止契約
      全部或一部分，乙方（按即上訴人）接到甲方通知後，應
      立即停工並負責遣散工人，其已完成工程及已進場材料，
      由甲方核實給價，倘因此而使乙方蒙受損害時，乙方得檢
      附具體資料，請求甲方核實補償（第十五條第一款）；甲
      方變更工程計畫減少工程費達三分之一以上、訂約後因甲
      方之原因超過六個月無法使乙方開工、開工後因甲方之原
      因致全部工程停工一次連續達六個月以上者，乙方得請求
      終止本契約，乙方因此所受損失按本局投標須知及附件有
      關規定得請求甲方補償外，乙方不得提出任何要求（第十
      六條）等情，此觀諸卷附系爭工程契約規定亦明。
（三）準此，系爭二份工程契約，於契約啟始即已明示「承攬」
      意旨，並於契約內容揭示上訴人應完成之工作範圍、工作
      完竣之定義，工作瑕疵之修補、被上訴人於工作完成前，
      得隨時終止契約，上訴人若有損害，得向被上訴人請求核
      實補償等等，核與民法規定「承攬」乙節中，第四百九十
      三條、第四百九十四條之瑕疵修補、解約或減少報酬，第
      五百十一條定作人之終止契約等規定意旨相符，而與上揭
      第四百九十條：「當事人約定，一方為他方完成一定之工
      作，他方俟工作完成，給付報酬之契約」之承攬定義契合
      ；是系爭工程契約目的係在一定工作之完成（邊溝清理）
      ，雖上訴人完成工作須服一定之勞務，惟其服勞務僅係工
      作完成之手段，並非系爭工程契約之目的，揆諸上開說明
      ，兩造間訂立之系爭工程契約屬於承攬性質者甚明。上訴
      人僅以系爭工程契約屬於勞務契約，併系爭工程契約十八
      條規定上訴人所聘施工人員如有不適任之情形，被上訴人
      得通知撤換，上訴人不得拒絕，併上訴人應於開工前指派
      具有高工土木科（或相關科系）以上畢業，從事土木水利
      建築等工程實際工作經驗三年以上者為工地負責人，並將
      其姓名、有關資歷證件等函送被上訴人核備，否則不得開
      工等，遽認系爭工程契約係僱傭契約云云，然上開規定僅
      係對施工人員之資格限制而已，無關工程施作或完成之指
      揮監督事宜，上訴人上開抗辯，尚有誤會，而不足採。
六、第按民法第四百八十七條前段規定：「僱用人受領勞務遲延
    者，受僱人無補服勞務之義務，仍得請求報酬。」，係以當
    事人間所訂立之勞務契約為僱傭契約者始有適用；查：本件
    作為契約一部分之契約附件「詳細價目表補充條款」雖載：
    「本工程由甲方書面通知之日起五日內開工，限每次施工十
    日曆天完工，計施工三次，限於九十二年十二月十五日完工
    」等語，有上開卷附之「詳細價目表補充條款」可參，惟系
    爭工程契約第六條明訂：「契約金額如有增減，按照實際驗
    收數量結算」，已如上述；系爭工程契約係承攬契約性質，
    原應以承攬人完成一定工作，始得請求定作人給付報酬，參
    以系爭工程契約係以邊溝清理為工作之完成，自須待定作人
    指示後，契約「工作」始發生，雖契約附件明載：「計施工
    三次」一詞，核係預估工作次數而已，至若因實際工作未達
    預定工程費三分之一，上訴人亦非不得本於系爭契約第十六
    條規定終止本契約，並依約請求被上訴人賠償，已足保障其
    承攬人權益。本件被上訴人既未通知上訴人施作第三次邊溝
    清理工作，上訴人亦無現實或以言詞提出給付，及被上訴人
    受領遲延情事可言，上訴人主張系爭工程契約明定應施作三
    次，被上訴人僅通知施作二次，伊已將準備提出第三次給付
    之事情通知被上訴人，被上訴人未予通知，屬於受領勞務遲
    延，仍應負給付報酬義務云云，即有未合。
七、綜上，兩造訂立系爭一六八線契約、一四五線契約屬於承攬
    契約，並非僱傭契約性質，就上訴人已完成之二次清理邊溝
    工作，被上訴人並已給付報酬，為兩造所不爭，雖工程契約
    載明「施作三次」，惟第三次之「工作」既未經被上訴人指
    定施作，上訴人即無完成第三次工作之報酬給付請求權可言
    。從而上訴人本於民法第四百八十七條之受僱人給付報酬請
    求權，求為命被上訴人給付五十七萬二千八百五十五元，並
    自原審起訴狀繕本送達翌日起按年息百分之五計算之利息之
    判決，即屬不應准許。原審為上訴人敗訴之判決，及駁回其
    假執行之聲請，於法並無不合。上訴意旨指摘原判決不當，
    求予廢棄改判，為無理由，應予駁回。
八、據上論結，本件上訴為無理由，依民事訴訟法第四百四十九
    條第一項、第七十八條，判決如主文。
中　　華　　民　　國　　94　　年　　11　　月　　29　　日
                    民事第二庭  審判長法　官  丁  振  昌
                                      法　官  李  素  靖
                                      法　官  李  文  賢
上為正本係照原本作成。
不得上訴。
中　　華　　民　　國　　94　　年　　11　　月　　30　　日
                                      書記官　劉　清　洪
                                                   K
